最高法院刑事判決　　　　　　　　　　　　　　　八十八年度台上字第六四三五號
　　上　 訴　 人　台灣高等法院台中分院檢察署檢察官
　　上訴人即被告　甲○○
右上訴人等因被告偽造文書案件，不服台灣高等法院台中分院中華民國八十六年十月
二十三日第二審判決（八十六年度上訴字第一四七○號，起訴案號：台灣台中地方法
院檢察署八十五年度偵字第一二七四六號），提起上訴，本院判決如左：
    主  文
原判決撤銷，發回台灣高等法院台中分院。
    理  由
本件原判決認定上訴人即被告（下稱被告）甲○○與已判決確定之李旻儒（原名李紹
舜）二人共同意圖為自己不法之所有，圖以網取他人之賽鴿向鴿主取贖之犯意聯絡，
而於民國八十五年四月間，先由被告在不詳地點偽刻「陳俊男」之印章一枚，另由李
旻儒提供照片予被告在不詳地點偽造貼有李旻儒照片之「陳俊男」身分證一枚後，再
將上開偽造之「陳俊男」身分證及印章交由李旻儒持至銀錢業者偽開「陳俊男」之存
款帳戶，供賽鴿鴿主贖鴿匯款之用。二人並基於概括之犯意，分別於：(一)八十五年四
月十三日至台中市第二信用合作社松竹分社，偽造「陳俊男」之署押一枚，並以偽造
之印章偽造「陳俊男」之印文一枚於印鑑卡、顧客基本資料登錄單上，而偽造該印鑑
卡、顧客基本資料登錄單，持以向該信用合作社申請開設「陳俊男」之000000
－0號活期儲蓄存款帳戶。(二)於八十五年四月十三日至台中市第十一信用合作社四民
分社，偽造「陳俊男」之署押一枚，並以右述印章偽造「陳俊男」之印文二枚於印鑑
卡上，而偽造該印鑑卡，並填載客戶資料後，持以向該信用合作社申請開設「陳俊男
」之0000－00000－0號活期儲蓄存款帳戶。(三)於八十五年四月十七日至台
中市第五信用合作社四民分社，以右述印章偽造「陳俊男」之印文一枚於印鑑卡上，
而偽造該印鑑卡，並填載客戶資料後，持以向該信用合作社開設「陳俊男」之000
000－0號活期儲蓄存款帳戶。(四)於八十五年四月廿三日至台中市第七信用合作社
水湳分社，以右述印章偽造「陳俊男」之印文一枚於印鑑卡上，而偽造該印鑑卡，並
填載客戶資料後，持以向該信用合作社開設「陳俊男」之七六八九－二號活期儲蓄存
款帳戶。(五)於八十五年四月廿三日至台中市第六信用合作社水湳分社，偽造「陳俊男
」之署押一枚，並以右述印章偽造「陳俊男」之印文二枚於印鑑卡上，又偽造「陳俊
男」之署押，並以右述印章偽造「陳俊男」之印文各一枚於客戶歸戶基本資料登錄單
上，而偽造該印鑑卡、客戶歸戶基本資料登錄單，持以向該信用合作社開設「陳俊男
」之0000000號活期儲蓄存款帳戶。被告及李旻儒二人於開立上開帳戶後，乃
於八十五年四月二十三日起至同月廿六日止，先後多次在台中縣東勢鎮山區，以架網
方式竊取游聰俊等人所飼養放飛之賽鴿，得手後再根據賽鴿腳環上之電話號碼，由李
旻儒打電話向鴿主游聰俊等人恐嚇勒索金錢新台幣（下同）二千元至三萬元不等，並
囑游聰俊等人將金錢匯入上開「陳俊男」之帳戶內，始將竊得之賽鴿放回，其等竊取
賽鴿及勒索金錢之時間、地點、被害人等，詳如原判決附表所示；李旻儒則於其後持
金融卡至各自動提款機提款，所提領之款項由其二人朋分花用。另被告又為與鴿主聯
絡之用，持上開偽刻之「陳俊男」印章及偽造之「陳俊男」身分證，至台中市○○路
一○五號某資訊服務商店交由不知情之店員林淑美在八十五年四月廿六日至當時之台
灣中區電信管理局，蓋用「陳俊男」之印章於行動電話申請書、承諾書上，持以向台
灣中區電信管理局申請000－000000號行動電話，嗣即將該行動電話機交予
李旻儒，作為日後和鴿主聯絡之工具，均足以生損害於陳俊男等情，因而撤銷第一審
關於被告部分之判決，改判依牽連關係從一重論處被告共同連續恐嚇取財罪刑，固非
無見。
惟查：(一)按偽造之印章、印文或署押，不問屬於犯人與否，沒收之，刑法第二百十九
條定有明文。本件依原判決認定之事實，被告與李旻儒除共同偽造陳俊男之印章、身
分證，持以偽造陳俊男之印鑑卡、顧客基本資料登錄單，向台中市第二、第五、第六
、第七、第十二信用合作社申請開設陳俊男名義之活期儲蓄存款帳戶，供為鴿主將被
勒索之金錢匯入之用外，原判決另記載「甲○○又為與鴿主聯絡之用，持上開偽刻之
陳俊男印章及偽造之陳俊男身分證，至台中市○○路一○五號某資訊服務商店交由不
知情之店員林淑美在八十五年四月二十六日至當時之台灣中區電信管理局，蓋用陳俊
男之印章於行動電話申請書、承諾書上，持之以向台灣中區電信管理局申請000－
000000號行動電話，足以生損害於陳俊男」等情，如果無訛，則此部分之偽造
文書犯行，被告係利用不知情無犯罪故意之林淑美為之，為間接正犯，原判決未論以
間接正犯，已有未當。對此部分所偽造之「陳俊男」印文，又未予沒收之諭知，亦有
判決不適用法則之違法。另依原判決上開認定之事實，則此部分究係被告一人另行起
意所為，抑在與李旻儒原先犯意聯絡範圍內，為共同正犯，事實尚欠明朗，原審亦未
詳予查明。(二)被告（包括共同及牽連被告）之自白，不得作為有罪判決之唯一證據，
仍應調查其他必要之證據，以察其是否與事實相符，為刑事訴訟法第一百五十六條第
二項所明定，立法目的，在以補強證據擔保被告自白之真實性；亦即以補強證據之存
在，藉以限制合法自白在證據上之價值，俾發現實質的真實。故被告雖經自白，但若
別無其他證據足以擔保其自白確與犯罪事實相符，該自白仍非刑事訴訟法上得據之為
認定被告犯罪事實之證據，當不得單憑此而為被告不利之認定。原判決認定被告有共
同偽造文書、恐嚇取財犯行，係以偵查及第一審時之共同被告李旻儒之自白為唯一判
決基礎，但依卷證資料顯示，本件開戶資料，均由李旻儒一人製作並持以申請（偵字
第一二七四六號卷第四十二頁），恐嚇電話亦係由李旻儒一人撥打，勒索得之錢財亦
均由李旻儒持提款卡至郵局或銀行之自動提款機提領（偵字第一七一四號卷第五頁正
、反面），雖其一再指稱陳俊男之印章及身分證係被告所偽造，其均係依被告之指示
而為，提領得之款項亦均交由被告支配云云，但為被告所堅詞否認，卷內亦無其他證
據足資佐證，原審亦未就其他證據為必要之調查，以查明李旻儒之自白是否確與事實
相符；尤該000－000000號行動電話，是否果係被告委由不知情之林淑美以
陳俊男名義所申請，更應傳喚林淑美到庭，令其指認，並詳加調查，以進一步查明事
實真相，原審未詳予查明，遽採李旻儒之不利於己，亦不利於被告之自白，為唯一判
決基礎，自嫌速斷而不足以昭折服，檢察官及被告上訴意旨均指摘原判決違法，非無
理由，認應發回更審，期臻翔適。又本件原審雖係依牽連關係從一重論處被告恐嚇取
財罪刑，但其牽連之輕罪即偽造文書部分既得提起第三審上訴，應認全案均得上訴於
第三審法院，併予明。
據上論結，應依刑事訴訟法第三百九十七條、第四百零一條，判決如主文。
中      華      民      國    八十八    年     十一     月     十一     日
                              最高法院刑事第二庭
                                  審判長法官  莊  來  成
                                        法官  呂  潮  澤
                                        法官  謝  俊  雄
                                        法官  蘇  振  堂
                                        法官  邵  燕  玲
      右正本證明與原本無異
                                              書  記  官
中      華      民      國    八十八    年     十一     月     十七     日
